臺灣桃園地方法院民事判決　　　　　　　110年度訴字第218號
原　　　告　台北富邦商業銀行股份有限公司

法定代理人　程耀輝　
訴訟代理人　官俊利　

被　　　告　吳健銘　
　　　　　　余秀梅　

共　　　同
訴訟代理人　謝清昕律師
複　代理人　張義閏律師
　　　　　　謝宇豪律師
上列當事人間請求撤銷贈與等事件，於民國110 年10月25日言詞
辯論終結，本院判決如下：
    主      文
被告間就附表所示不動產於民國一０九年三月二十四日所為贈與
之債權行為，及於民國一０九年四月六日所為之所有權移轉物權
行為，均應予撤銷。
被告余秀梅應將如附表所示不動產於民國一０九年四月六日以贈
與為原因之所有權移轉登記予以塗銷，並回復登記為被告吳健銘
所有。
訴訟費用由被告負擔。
    事實及理由
壹、程序事項：
    按不變更訴訟標的，而補充或更正事實上或法律上之陳述，
    非為訴之變更或追加，民事訴訟法第256 條定有明文。查本
    件原告起訴時原聲明為：㈠被告就附表所示之不動產（下稱
    系爭不動產）於民國109 年3 月24日所為贈與契約之債權行
    為，及於109 年4 月6 日所為所有權移轉登記之物權行為應
    予撤銷。㈡被告就系爭不動產於109 年4 月6 日以信託為登
    記原因之所有權移轉登記，應予塗銷，並回復登記為被告吳
    健銘所有（見本院卷第3 頁）。嗣於110 年10月4 日言詞辯
    論期日當庭更正上開第2 項聲明為：被告就系爭不動產於10
    9 年4 月6 日以贈與為登記原因之所有權移轉登記，應予塗
    銷，並回復登記為被告吳健銘所有（見本院卷第90頁）。核
    原告所為係將訴之聲明第2 項更正事實上或法律上陳述，並
    非訴之變更或追加，揆諸上開規定，並無不合，應予准許。
貳、實體事項：
一、原告起訴主張：被告吳健銘前擔任訴外人喆合有限公司（下
    稱喆合公司）向原告借款之連帶保證人，因喆合公司積欠原
    告借款本金新臺幣（下同）127 萬5,900 元及利息、違約金
    （下稱系爭借款）未清償，被告吳健銘對原告亦應負擔連帶
    債務。詎被告吳健銘竟基於脫免債務詐害原告債權之意，於
    109 年4 月6 日以贈與為原因，將其僅有之系爭不動產辦畢
    所有權移轉登記予被告余秀梅。被告間所為贈與行為，已侵
    害原告之債權，原告自得訴請撤銷，爰依民法第244 條第1
    項、第4 項規定訴請撤銷被告間就系爭不動產所為上揭贈與
    行為及所有權移轉登記之物權行為，並命被告余秀梅應將該
    所有權移轉登記予以塗銷，並回復為被告吳健銘之名義等語
    。並聲明：如主文第1 、2 項所示。
二、被告則以：被告2 人原為夫妻，嗣於109 年4 月7 日離婚，
    而離婚條件為被告吳健銘應將系爭不動產移轉登記予被告余
    秀梅，故被告吳健銘於109 年4 月6 日所為之移轉登記行為
    ，係履行夫妻財產分配約定，並非無償行為。又被告吳健銘
    並非喆合公司之董事或監察人，對該公司財務狀況不甚了解
    ，故被告吳健銘為系爭不動產所有權移轉登記時，並無詐害
    原告債權之故意。另被告余秀梅對於被告吳健銘擔任喆合公
    司之連帶保證人一節並不知情，欠缺損害原告債權之故意，
    亦即被告余秀梅不知有所謂「害及債權之無償行為」之存在
    ，合乎民法第244 條第4 項但書之規定，原告請求並無理由
    等語置辯。並聲明：原告之訴駁回。
三、經查，被告吳健銘於109 年2 月17日擔任喆合公司之連帶保
    證人，就系爭借款負連帶清償責任，且喆合公司積欠原告系
    爭借款未清償；被告2 人於109 年4 月7 日離婚，並簽立離
    婚協議書，約定系爭不動產歸被告余秀梅所有；被告2 人於
    109 年3 月24日簽訂系爭不動產之贈與移轉契約書，嗣於10
    9 年4 月6 日完成移轉登記，登記原因為「夫妻贈與」，有
    保證書、動用申請書〈融資類〉、授信核定通知書、授信總
    約定書、放款帳卡明細查詢、土地登記謄本、被告吳健銘全
    國財產稅總歸戶財產查詢清單、離婚協議書等件在卷可稽（
    見本院卷第11至41頁、第85頁、第96至128 頁），且為兩造
    所不爭執，自堪信原告之主張為真實。
四、得心證之理由：
  ㈠按債務人所為之無償行為，有害及債權者，債權人得聲請法
    院撤銷之，民法第244 條第1 項定有明文。所謂害及債權，
    乃指債務人之行為，致積極的減少財產，或消極的增加債務
    ，因而使債權不能獲得清償之情形（最高法院81年度台上字
    第207 號判決意旨參照）。次按民法第244 條之撤銷權，其
    客體為債務人所為以財產權為目的之債之行為及物權行為。
    夫妻於協議離婚時約定給付他方一定之金錢者，關於給付金
    錢之約定，既係以財產權為目的，自得為撤銷權之客體。又
    有償契約，謂雙方當事人有相互為對價給付義務之契約，如
    僅一方有給付之義務，而他方無對價給付之義務，則為無償
    契約（最高法院97年度台上字第2332號判決意旨參照）。
  ㈡查被告提出之離婚協議書記載：「…茲因夫妻個性不合，感
    情不睦，經慎重考慮之後，決定兩願離婚…並約定條件如左
    ：…㈡財產之歸屬：土地所有權歸女方…」等語（見本院卷
    第85頁），可知就系爭不動產之移轉，僅被告吳健銘負有給
    付之義務，被告余秀梅並無對待給付之義務，自屬無償行為
    。
  ㈢次查，依被告吳健銘之全國財產稅總歸戶財產查詢清單所示
    ，被告吳健銘將系爭不動產移轉予被告余秀梅後，其名下無
    其他財產（見本院卷第128 頁），然被告吳健銘所負系爭借
    款之連帶債務，高達127 萬5,900 元之本金未據清償，足見
    其財產顯不足清償系爭借款，被告吳健銘猶將系爭不動產無
    償移轉予被告余秀梅，顯已有害於原告之債權，原告依民法
    第244 條第1 項之規定，請求撤銷被告間贈與系爭不動產之
    債權行為及移轉行為，即屬有據。被告余秀梅雖抗辯其係因
    夫妻剩餘財產分配取得系爭不動產云云，惟揆諸前揭規定及
    判決意旨，債務人所為之無償行為，有害及債權者，債權人
    即得聲請法院撤銷之，不因其行為係基於夫妻協議離婚之給
    付而有不同。
  ㈣又債權人依第1 項或第2 項之規定聲請法院撤銷時，得並聲
    請命受益人或轉得人回復原狀，民法第244 條第4 項前段定
    有明文。本件被告吳健銘將系爭不動產以贈與為原因移轉予
    被告余秀梅，致其財產不足清償系爭債務，自有害及原告之
    債權。從而，原告依上開規定，訴請撤銷被告間就系爭不動
    產贈與及所有權移轉之債權及物權行為，併請求被告余秀梅
    應塗銷系爭不動產之所有權移轉登記，回復登記為被告吳健
    銘所有，於法有據，應予准許。
五、綜上所述，被告吳健銘贈與被告余秀梅系爭不動產，既有害
    及原告之債權，則原告依民法第244 條第1 項、第4 項規定
    ，訴請撤銷被告間於109 年3 月24日所為之贈與債權行為及
    同年4 月6 日所為之所有權移轉物權行為，及請求被告余秀
    梅將系爭不動產所有權移轉登記塗銷，並回復登記為被告吳
    健銘所有，為有理由，應予准許
六、本件事證已臻明確，兩造其餘攻擊防禦方法及所提之證據，
    經本院審酌後，認為均與判決結果無影響，爰不一一論述，
    附此敘明。
七、訴訟費用負擔之依據：民事訴訟法第78條、第85條第1 項前
    段。
中    華    民    國   110    年    10    月    29    日
                  民事第二庭    法  官  李麗珍
以上正本係照原本作成。
如對本判決上訴，須於判決送達後 20 日內向本院提出上訴狀。
如委任律師提起上訴者，應一併繳納上訴審裁判費。
中    華    民    國   110    年    11    月    1     日
                                書記官  謝伊婕
附表：
┌─┬───────────────────────┬─┬─────┬──────┐
│編│  土          地          坐          落      │地│ 面    積 │  權    利  │
│  ├───┬────┬───┬───┬──────┤  ├─────┤            │
│號│縣  市│鄉鎮市區│  段  │小段  │  地    號  │目│ 平方公尺 │  範    圍  │
├─┼───┼────┼───┼───┼──────┼─┼─────┼──────┤
│1 │桃園市│龜山區  │公西  │      │614         │  │917.78    │7200分之28  │
├─┼───┼────┼───┼───┼──────┼─┼─────┼──────┤
│2 │桃園市│龜山區  │公西  │      │614-1       │  │4.99      │7200分之28  │
├─┼───┼────┼───┼───┼──────┼─┼─────┼──────┤
│3 │桃園市│龜山區  │公西  │      │616         │  │345.23    │7200分之28  │
├─┼───┼────┼───┼───┼──────┼─┼─────┼──────┤
│4 │桃園市│龜山區  │公西  │      │617         │  │1111.89   │7200分之28  │
├─┼───┼────┼───┼───┼──────┼─┼─────┼──────┤
│5 │桃園市│龜山區  │公西  │      │617-1       │  │8.65      │7200分之28  │
├─┼───┼────┼───┼───┼──────┼─┼─────┼──────┤
│6 │桃園市│龜山區  │公西  │      │619         │  │13.96     │7200分之28  │
├─┼───┼────┼───┼───┼──────┼─┼─────┼──────┤
│7 │桃園市│龜山區  │公西  │      │620         │  │3115.58   │7200分之112 │
├─┼───┼────┼───┼───┼──────┼─┼─────┼──────┤
│8 │桃園市│龜山區  │公西  │      │620-1       │  │19.32     │7200分之112 │
└─┴───┴────┴───┴───┴──────┴─┴─────┴──────┘